【裁判字號】    97,勞訴,24
【裁判日期】    980402
【裁判案由】    確認僱傭關係存在
【裁判全文】
臺灣彰化地方法院民事判決  97年度勞訴字第24號
原      告  丁○○
訴訟代理人  周仲鼎律師
被      告  瑞豐造紙股份有限公司
法定代理人  丙○○○
訴訟代理人  黃鼎鈞律師
            陳銘傑律師
複代理人    甲○○
上列當事人間請求確認僱傭關係存在等事件，本院於民國98年3
月19日言詞辯論終結，判決如下：
    主  文
確認原告與被告公司之僱傭關係存在。
被告應給付原告新臺幣407,520元及自民國97年10月1日起至原告
復職日止按月給付原告新臺幣50,940元及自各次月1日起按年息
5%計算之利息。
前項判決原告供擔保新臺幣255,000元得假執行。但若被告以新
臺幣764,100元為原告供擔保，得免假執行。
訴訟費用由被告負擔。
    事實及理由
一、原告於本件訴狀送達後，於民國（下同）97年11月24日具狀
    就訴之聲明其中「被告應給付原告新臺幣（下同）407,520
    元及自97年10月1日起按月給付原告50,940元及自各次月1日
    起按年息5%計算之利息」，變更為「被告應給付原告407,52
    0元及自97年10月1日起至原告復職日止按月給付原告50,940
    元及自各次月1日起按年息5%計算之利息」，屬減縮應受判
    決事項之聲明，合於民事訴訟法第255條第1項第3款之規定
    ，應予准許，此程序事項合先敘明。
二、原告主張：
（一）訴之聲明：
  １、確認原告與被告公司之僱傭關係存在。
  ２、被告應給付原告407,520元及自97年10月1日起至原告復職
      日止按月給付原告50,940元及自各次月1日起按年息5% 計
      算之利息。
  ３、前項請求願供擔保，請准宣告假執行。
  ４、訴訟費用由被告負擔。
（二）陳述：
  １、原告自73年3月起即任職被告公司，然被告公司於97年1月
      間，於未事先合法通知並徵求原告同意下，隨即將原告由
      「董事長室特別助理兼稽核」之級別二職等，降調至「埤
      頭廠抄紙課副課長」之級別四職等 (下稱系爭調職處分)
      。原告於8日後經同事庚○○口頭告知後方得知上開調職
      減薪內容，隨即向被告公司總經理反應降職乙事，並於產
      銷協調會議中再次向被告公司總經理詢問是否有降職之事
      情，當時總經理皆表示不知情，並明確告知並要求原告繼
      續留任原職。嗣後原告於公司每月產銷會議中，曾多次陳
      情要求給付工資，未獲公司正式回應。又被告公司竟於97
      年5月1日擅自將原告之勞、健保退保，並未告知原告，嚴
      重危害原告之權益，原告只得被迫向彰化縣政府聲請勞資
      爭議調解。詎被告公司當時卻表示：已於97年1月19日公
      告原告降職降薪並調職乙事，原告未於3日內至新單位即
      埤頭廠抄紙課報到，故已將原告解雇云云，案經彰化縣勞
      資關係協進會勞資爭議協調會協調不成立。
  ２、被告公司對原告隨意施以降職減薪已嚴重違反內政部74年
      9月5日台內勞字第328433號函規定之勞工調動五原則：(1)
      基於企業經營上所必要(2)不得違反勞動契約(3)勞工工作薪
      資及其他勞動條件未做不利之變更(4)調動後工作與原有性
      質為其體能及技術所可勝任(5)調動工作地點過遠雇主應予
      以必要之協助。又被告公司亦違反與原告間之勞動契約即
      薪資及績效獎金核付實施細則第7條第4項規定：調動分為
      升調及平調兩種，較低職級者得調入較高職級之編制缺額
      ，但較高職級者則不得調至較低級之編制缺額，但受懲戒
      者不在此限。於原告未受有懲戒之情況下，被告公司上開
      減薪、降級及調職處分顯有違勞動契約及調動勞工五原則
      ，更未合法通知原告，故系爭調職處分對原告顯未生合法
      效力，兩造間之僱傭關係仍係存在。
  ３、原告依總經理之指示，自97年1月份至9月份皆按指示及工
      作執掌出席被告公司內部之產銷會議，期間原告共出席33
      次，董事長、總經理皆無異議甚至於會中要求原告對工作
      執掌報告。主管並多次派任原告執行相關職務，總經理甚
      至要求原告出差至台南稽核，被告公司竟於上揭調解時為
      不實宣稱原告已遭被告解職。且被告公司自97年1月份當
      月薪資發放即已違法短發，(原告原本之薪資為50,940元
      ，僅發放降級減薪後之薪資33,298元)，從97年2月份至今
      未曾給付原告任何薪資 (包含原告為被告公司墊付之油資
      及原告執行職務之相關出差費)共積欠原告8個月之薪資共
      407,520元 (計算式：50,940×8=407,520)及自97年10月1
      日起按月給付原告50,940元及自各次月1日起按年息5%計
      算之利息。
三、被告聲明請求駁回原告之訴，如受不利判決願供擔保，請准
    宣告免假執行，抗辯稱：
 １、被告公司於97年1月19日因工作狀況及單位業務需求作人事
     之相關調整，將原告調動至被告公司埤頭廠抄紙課並未減
     薪。被告公司除公告人事發佈令外，被告公司埤頭廠廠長
     庚○○亦曾通知原告至埤頭場履任，是該調職令已於97年1
     月21日生效，故原告稱其對調職命令不知情，皆非實情。
     又原告稱其曾詢問總經理後，總經理曾指示原告繼續於原
     單位工作之事，被告亦否認之。被告公司當時係基於懲戒
     將原告調職，因被告公司前任董事長高餘化任職期間以高
     裳為會計人員涉有購買不實發票、侵占公款、違反商業會
     計法等情，經法務部彰化縣調查站查辦後移送彰化地方法
     院檢察署現分97年度偵字第8419號偵辦中。而原告為高裳
     的弟弟，於縣調查站查辦後即積極串聯其他董事欲撤換掉
     現任董事長丙○○○，原告調職前之職位既為「董事長特
     助兼稽核」係董事長身邊的核心人物，竟因私人情誼而對
     現任董事長為不忠誠之行為，被告公司發現此事後即基於
     懲戒原告上開行為將原告調離該核心單位，是被告之調職
     行為並無違法之處。且被告公司人事管理制度就員工職等
     調動權限皆有詳細之規定，對於二職等之任免、調動之權
     限在於董事長，總經理並無決定權，故原告調降前之職務
     為二職等之董事長特助兼稽核，其職務之決定權在董事長
     ，總經理並無此權限，原告任職被告公司二十餘年亦曾任
     總經理應對上開人事知之甚稔，其明知總經理並無該人事
     權，卻履以總經理指示其留於原單位任職為理由模糊其未
     至新單位報到曠職之事實。況由原告所提上開產銷協調會
     之錄音光碟及譯文觀之，被告公司總經理並無明確表示要
     原告於原單位任職，僅一再安撫原告，建議原告去跟高層
     溝通對話，並無明確同意原告得於原單位任職，原告之說
     詞顯不足採信。
 ２、原告於被告公司發布調職令後拒不於新職報到期間履任，
     經新單位通知亦不為所動，自97年1月21日起連續曠工3日
     以上，依被告公司人事管理制度：捌、考勤及請假一、考
     勤管理第10點訂有明文，次按勞動基準法第12條第1項第
     6款亦規定：「無正當理由曠工3日者，雇主得終止契約。
     」，原告未到新職報到即視為自動離職，故兩造之僱傭關
     係業已消滅。且原告稱其自97年1月至9月均有參與被告公
     司之產銷會議而認未遭被告公司解雇，惟原告本人亦身具
     被告公司之董事，故原告之身分並非單純之勞工。是其與
     被告公司之故僱傭關係消滅後，係以董事身分參與被告公
     司之產銷會議，其出席會議並非提供勞務，是以被告公司
     將原告調職係考量公司運作順暢而依法執行職務，並無違
     法之虞。若原告認調職命令違法而不服該命令，其仍需於
     接到調職通知後先至新單位報到任職，再依法對調職命令
     提出救濟，而原告竟無故拒不報到曠職達3日以上，經多次
     聯繫亦未獲回應，被告自得終止僱傭關係。
 ３、兩造之僱傭契約既已結束，97年1月之薪資亦已結算至當日
     ，故被告未積欠原告任何工資。又原告係以董事身分參與
     產銷會議，依公司法之規定，董事與公司間法律關係係委
     任關係，並非提供勞務，故原告主張給付薪資亦於法不合
     。另原告請求將來之薪資，其可能因受僱人離職或職位變
     動或調整薪金，而影響其存在或範圍，尚非確定之債權，
     故原告請求被告公司給付未到期工資之部分，該工資債權
     是否存在及其範圍，尚非確定，是原告此部分之請求亦無
     理由。
四、兩造不爭執事項：
(一)原告原本擔任職務為二職等之「董事長特助兼稽核」，而經
    董事長以公司人事發佈表調降為四職等之「埤頭廠抄紙課副
    課長」。
(二)原告從97年1月19日迄今，並未至前述發佈之新職報到。
(三)原告向彰化縣政府聲請勞資爭議調解，於97年9月8日經彰化
    縣勞資關係協進會協調不成立。
五、本院得心證之理由：
１、兩造不爭執事項，並有被告公司人事發佈表、人事管理制度
    規章，彰化縣勞資關係協進會勞資爭議協會會議紀錄等影本
    在卷可證，可信為實。而兩造爭執所在則係系爭調職處分是
    否合法生效？被告得否以連續曠工三日以上終止兩造之僱傭
    契約？以下論之：
２、按被告公司訂有人事管理制度，其總則第二項適用範圍第1
    點載明本公司所屬正式的從業人員皆適用本管理制度，應認
    屬兩造勞動契約之一部分，且係被告公司章程第24條所定「
    總經理綜理公司所有事務，其他職員任免由總經理任免，報
    請董事會核備」更細部實施之補充，因不違反分層負責之公
    司治理制度及勞工之權益，容無不許。又該制度設有各級從
    業人員職等及職稱表，依其中特別助理屬二職等，副課長屬
    四職等，另二職等之任免、調動由總經理立，董事長決，而
    其職等表下說明2.註明「……提出申請【立】經【審】、【
    決】之期限以五天為限。」等內容，足認程序上不經總經理
    申請，而由董事長逕自決定之二職等之任免亦足生效。故原
    告主張被告公司是總經理制，二職等之任免，須由總經理提
    出經董事長決定，而非董事長自行任免調動，且按照被告公
    司章程第24條，總經理綜理公司所有事務，其他職員任免由
    總經理任免，報請董事會核備，故被告公司董事長調動原告
    非合法即不足採取。
３、承上，則原告主張其曾向總經理反應，當時總經理皆表示不
    知情（原告遭調職），並明確告知並要求原告繼續留任原職
    部分，縱綜據原告所提被告公司97年4月15日產銷協調會錄
    音記錄，及會中出席之證人戊○○證述，總經理跟原告說就
    留下來作原來工作等語；證人乙○○證述，總經理要伊作原
    告的薪資清冊及傳票等語，而堪認被告公司總經理有維護原
    告留於公司任職之意。惟對原告之調職言，應無何助力與效
    力，但系爭調職處分將被告降調是否合法有效，另論如下。
４、被告公司董事長固有權任免、調動原告本任二職等之職務，
    惟依亦構成兩造勞動契約一部之被告公司人事管理制度調遷
    部分第4項規定：「調動分為升調及平調兩種，較低職級者
    得調入較高職級之編制缺額，但較高職級者則不得調至較低
    級之編制缺額。（但受懲戒者不在此限）」，可知被告公司
    若要將原告調至較低級之四職等職務，須以原告受懲戒才可
    為之。對此，被告固抗辯以，係因原告任董事長特助，未盡
    忠實義務，故遭懲戒調職等語，惟經原告否認。查證人辛○
    ○固證述：「我是擔任公司行政副總經理，九十六年時原告
    要接任彰化企業協會會長職務，商請公司調派較輕鬆的職務
    ，現任董事長依其要求讓其擔任董事長特助兼稽核，因本公
    司會計人員涉及侵占本公司公款，本公司提起告訴，原告身
    為董事長特助兼稽核，應將本事件調查清楚，原告沒有將事
    情理清，又企圖湮滅證據，而且在公司要造謠，董事長口頭
    告知他不要這樣作，原告又不知悔改，但董事長念及親情要
    給他改過自新的機會，才將其調至埤頭廠」；「董事長改選
    後新任董事長要列帳冊交接，發現帳冊都遺失，要求稽核找
    出來，結果稽核說上次就用火燒掉了，另原告去串連我們公
    司的董事，說我們現任董事長人品不好，公司會被搞垮，而
    且我們董事長及我都有口頭告知，結果原告置之不理」等語
    而不利於原告。
５、又證人己○○亦證述：「（被告訴訟代理人詢問：原告是否
    有與其配偶至證人住處，拜訪要談及公司董事掌改選的問題
    或對公司不當的言行？是否有人去證人家談及此事？答：）
    我本人沒有在我家遇到原告及其妻子。有，是原告的姐姐高
    裳，說股份可以賣給他，董事會改選若有足夠持份就可以當
    董事長」；「我有聽其他的董事提起高裳及原告及原告哥哥
    到北部去找我們公司另二個董事，說公司會被現任董事長搞
    垮，所以高裳要出來救公司，如果把股份賣給他或支持他當
    董事長，陳友是公司在台北的董事，搞垮的意思是我們有聽
    到銀行說公司會倒，會對公司抽銀根。黃春雄是另外一個台
    北的董事，他的股份已經被高裳他們家族買走。」；「調職
    （原告）的原因是第一時間他們上台北去找這些董事時，董
    事打電話給董事長說某人來這邊要買股份等事，就我所知原
    告是董事長特別助理，串連他姐姐、哥哥要這個樣子」，「
    （原告詢問：證人剛才回答聽銀行說，是何人去跟銀行說去
    哪家銀行說？答：）這部分我不是很清楚，是耳聞的。」等
    語亦不利於原告。
６、惟衡諸證人辛○○、己○○所述殆屬聽聞而來，既經原告否
    認，即難遽採。又本院依職權調閱高裳涉犯之刑案（彰化地
    方法院檢察署97年度偵字第8419號案件），原告並無與列犯
    罪嫌疑人或被告之情事，則被告所指懲戒原告之事由，究屬
    不能證明。另被告所抗辯原告未遭減薪部分，依原告提出，
    被告未爭執之薪資帳戶資料及細目表，原告任特助時之薪資
    為50,940元（扣除公司扣繳之健保費、勞保費等實領49,678
    元），遭降調為副課長當月實領薪資為33,298元（亦扣除健
    保費、勞保費），已然減少，是被告所辯亦不足採取。查原
    告本任董事長特助之職，依職務之特性，若由董事長主觀觀
    感決定去留，並非職場上不能接受之事實。但以被告公司既
    訂明前述人事制度，寓有保障正式從業人員之意旨，於本件
    尚無明確事證證明原告有不忠實之情況下，系爭調職處分之
    降調應屬非法，且不符合前述內政部函示之勞工調動五原則
    而無效。
７、本院既認系爭調職處分無效，則原告未至被告公司發佈之新
    職報到，自有合法理由，而無得稱係曠工，故被告公司以連
    續曠工三日以上為由解雇原告自不合法。從而，原告請求確
    認與被告公司間之僱傭關係存在自有理由，應予准許。又被
    告公司既已欠薪及拒發薪資，則原告請求被告應給付所欠薪
    資407,520元及自97年10月1日起至原告復職日止按月給付原
    告50,940元及自各次月1日起按法定遲延利息年息5%計算之
    利息亦有理由，亦應准許。
８、兩造陳明願供擔保，請准宣告假執行、免假執行，均於法有
    據，爰酌定相當金額併宣告之。
９、本件為判決之事證已臻明確，兩造其餘攻擊、防禦方法無一
    一論述之必要，於此敘明。
據上論結，原告之訴有理由。依民事訴訟法第78條、第390條第2
項、392第2項判決如主文。
中    華    民    國    98    年    4    月    2    日
                  民事第二庭          法  官  洪榮謙
以上正本係照原本作成。
如對本判決上訴，須於判決送達後20日內向本院提出上訴狀。
中    華    民    國    98    年    4    月    2    日
                                      書記官  王惠嬌


司法院資訊處製作；財團法人民間司法改革基金會備份。
